ACORDAO-COMPLETO-2423525

ACÓRDÃO 8989/2020 ATA 29/2020 - SEGUNDA CÂMARA

VISTOS, relatados e discutidos estes autos de pensões civis deferidas pelo Departamento Nacional de Obras Contra as Secas (Dnocs) em favor de José Ribeiro Gomes, a partir do falecimento de Raimundo Pereira Gomes, em favor de Zenaide de Jesus Rodrigues Pessoa, a partir do falecimento de Renato Ribeiro Pessoa, e em favor de Maria da Conceição dos Anjos Confessor, a partir do falecimento de Rivaldo Gomes Confessor;
ACORDAM os Ministros do Tribunal de Contas da União, reunidos em Sessão da 2ª Câmara, nos termos do art. 71, III e IX, da Constituição de 1988 e dos arts. 1º, V, 39, II, e 45 da Lei nº 8.443, de 1992, além dos arts. 260, § 1º, e 262, § 2º, do RITCU, ante as razões expostas pelo Relator, em:
9.1. assinalar a legalidade do ato de pensão civil instituído por Rivaldo Gomes Confessor em favor de Maria da Conceição dos Anjos Confessor (à Peça 8 sob o n.º 10316205-05-2012-006056-9) , concedendo-lhe o respectivo registro;
9.2. assinalar a ilegalidade dos atos de pensão civil instituídos por Raimundo Pereira Gomes em favor de José Ribeiro Gomes (à Peça 6 sob o n.º 10316205-05-2002-000161-7) e por Renato Ribeiro Pessoal em favor de Zenaide de Jesus Rodrigues Pessoa (à Peça 7 sob o n.º 10316205-05-2002-000183-8) , negando-lhes o respectivo registro;
9.3. dispensar o ressarcimento das quantias percebidas indevidamente, mas de boa-fé, em consonância com a Súmula n.º 106 do TCU;
9.4. determinar que, no prazo de 15 (quinze) dias contados da ciência desta deliberação, o Departamento Nacional de Obras Contra as Secas (Dnocs) adote as seguintes medidas:
9.4.1. faça cessar os pagamentos decorrentes dos atos ora considerados ilegais pelo item 9.2 deste Acórdão, sob pena de responsabilidade solidária da autoridade administrativa omissa, nos termos do art. 71, IX, da Constituição de 1988 e do art. 262, caput, do Regimento Interno do TCU; 
9.4.2. dê ciência desta deliberação aos interessados, alertando-os de que o efeito suspensivo proveniente da eventual interposição do subsequente recurso junto ao TCU não os eximirá da devolução dos valores percebidos indevidamente após a notificação, diante do não provimento desse recurso, devendo encaminhar os comprovantes da correspondente notificação ao TCU no prazo de 30 (trinta) dias; 
9.4.3. encaminhe a este Tribunal, nos termos do art. 262, § 2º, do RITCU, os novos atos para as aludidas pensões civis indicadas pelo item 9.2 deste Acórdão, sem as ilegalidades indicadas nesta deliberação, para que sejam submetidos à apreciação pelo TCU, na forma do art. 260, caput, do RITCU; 
9.5. enviar a cópia do presente Acórdão, com o Relatório e a Proposta de Deliberação, ao Departamento Nacional de Obras Contra as Secas (Dnocs) , para ciência e efetivo cumprimento ao item 9.4 deste Acórdão; e
9.6. arquivar o presente processo, sem prejuízo de promover o monitoramento da determinação proferida pelo item 9.4 deste Acórdão, representando ao TCU, se necessário.

Pensões civis deferidas pelo Departamento Nacional de Obras Contra as Secas (Dnocs) em favor de José Ribeiro Gomes, a partir do falecimento de Raimundo Pereira Gomes, em favor de Zenaide de Jesus Rodrigues Pessoa, a partir do falecimento de Renato Ribeiro Pessoa, e em favor de Maria da Conceição dos Anjos Confessor, a partir do falecimento de Rivaldo Gomes Confessor.

Segunda Câmara

3. Interessados: José Ribeiro Gomes (CPF XXX.294.425-XX); Maria da Conceição dos Anjos Confessor (CPF XXX.474.764-XX); Zenaide de Jesus Rodrigues Pessoa (CPF XXX.205.783-XX).

13.1. Ministros presentes: Ana Arraes (Presidente), Augusto Nardes e Raimundo Carreiro.
13.2. Ministros-Substitutos presentes: Marcos Bemquerer Costa e André Luís de Carvalho (Relator).

ACORDAO-COMPLETO-2529273

Acórdão 2625/2022 - Segunda Câmara

ACORDAO-COMPLETO-2482912

Acórdão 8072/2021 - Segunda Câmara

ANDRÉ DE CARVALHO

Trata-se de pensões civis deferidas pelo Departamento Nacional de Obras Contra as Secas (Dnocs) em favor de José Ribeiro Gomes, a partir do falecimento de Raimundo Pereira Gomes, em favor de Zenaide de Jesus Rodrigues Pessoa, a partir do falecimento de Renato Ribeiro Pessoa, e em favor de Maria da Conceição dos Anjos Confessor, a partir do falecimento de Rivaldo Gomes Confessor.
2. 	Após a análise final do feito, a Auditora Federal Simara Gorete Goncalves Lara lançou o seu parecer conclusivo à Peça 10, com a anuência, por delegação de competência, do diretor da Sefip (Peça 11) , nos seguintes termos:
	" (...)  EXAME TÉCNICO
3. Consta nos atos, dentre outras, as seguintes informações:
	Instituidor
	Data do óbito
	Beneficiário
	Relação

	Raimundo Pereira Gomes
	27/07/2002
	José Ribeiro Gomes
	Filho inválido

	Renato Ribeiro Pessoa
	08/09/2002
	Zenaide de Jesus Rodrigues Pessoa
	Viúva

	Rivaldo Gomes Confessor
	07/09/2012
	Maria da Conceição dos Anjos Confessor
	Viúva

4. Realizada a análise inicial, verificou-se que os pensionistas recebem as rubricas abaixo, atinentes à Vantagem Pessoal Nominalmente Identificada. A pensionista Maria da Conceição dos Anjos Confessor recebe a rubrica "VANT.PES.NOM.IDENT.DL.2438/88" embutida no cálculo da sua pensão, os demais pensionistas recebem a rubrica "VPNI-ART.14 LEI 12716/12 AP" de forma destacada em seus contracheques, por se tratar de pensões com paridade.
	José Ribeiro Gomes
	VPNI-ART.14 LEI 12716/12 AP
	Peça 2

	Zenaide de Jesus Rodrigues Pessoa
	VPNI-ART.14 LEI 12716/12 AP
	Peça 3

	Maria da Conceição dos Anjos Confessor
	VANT.PES.NOM.IDENT.DL.2438/88
	Peças 4 e 5

5. Da rubrica VPNI (Vantagem Pessoal Nominalmente Identificada) de que tratam a Lei 12.716/2012 e o Decreto-lei 2.438/1988
5.1. O Acórdão 2161/2005-TCU-Plenário, de relatoria do Ministro Walton Alencar Rodrigues, preconiza que tais rubricas não se incorporam indefinidamente à remuneração do servidor, a menos que orientação em sentido contrário esteja expressamente fixada na decisão judicial que as concedeu. Ainda assim, quando a sentença judicial determinar expressamente incorporação dessas parcelas, estas devem ser pagas sob forma de vantagem pessoal nominalmente identificada (valores nominais, e não percentuais) , sujeitas exclusivamente aos reajustes gerais do funcionalismo. 
5.2. Especificamente no tocante à complementação salarial do Decreto-lei 2.438/1988, as leis supervenientes que reestruturaram a carreira dos instituidores expressamente estabeleceram a necessidade de absorver a rubrica questionada por ocasião dos futuros aumentos concedidos à categoria. Conforme o art. 14 da Lei 12.716/2012: 
Art. 14. A Vantagem Pessoal Nominalmente Identificada - VPNI de que trata o art. 9º da Lei no 11.314, de 3 de julho de 2006, a partir de 1º de fevereiro de 2012, será devida nos percentuais de (...) 
Parágrafo único. A VPNI de que trata o caput deste artigo não servirá de base de cálculo para nenhuma outra vantagem ou gratificação e será gradativamente absorvida por ocasião do desenvolvimento no cargo por progressão ou promoção ordinária ou extraordinária, da reorganização ou da reestruturação dos cargos ou das remunerações previstas na Lei nº 11.314, de 3 de julho de 2006, da concessão de reajuste ou vantagem de qualquer natureza e estará sujeita exclusivamente à atualização decorrente de revisão geral da remuneração dos servidores públicos federais. (grifei) 
5.3. Nos casos ora examinados, especificamente quanto aos atos de José Ribeiro Gomes e Zenaide de Jesus Rodrigues Pessoa, não foram observados os requisitos do Acórdão 2161/2005-TCU-Plenário (relator Ministro Walton Alencar Rodrigues) , tampouco o disposto no art. 14 da Lei 12.716/2012, uma vez que não foram realizadas as devidas absorções por ocasião das reestruturações da carreira dos instituidores, o que configura a ilegalidade das pensões. 
5.4. Com relação à pensão de Maria da Conceição dos Anjos Confessor, observa-se que também não houve absorção da parcela VPNI. Neste caso, contudo, o óbito do instituidor Rivaldo Gomes Confessor ocorreu em 7/9/2012, gerando pensão sem paridade, com vigência anterior promulgação da Lei 12.716, de 21/9/2012, razão pela qual o ato pode ser considerado legal.
CONCLUSÃO 
6. Da análise realizada conclui-se que o ato de pensão de Maria da Conceição dos Anjos Confessor está apto a ser julgado legal, pois embora conste parcela VPNI não absorvida, oriunda do Decreto-lei 2.438/1988, o óbito do instituidor ocorreu antes da publicação da Lei 12.716/2012, que determinou a absorção da parcela.
7. Quanto aos atos de José Ribeiro Gomes e Zenaide de Jesus Rodrigues Pessoa, verificou-se que não foram observados os requisitos do Acórdão 2161/2005-TCU-Plenário, tampouco o disposto no art. 14 da Lei 12.716/2012, não tendo sido absorvida a rubrica VPNI - Vantagem Pessoal Nominalmente Identificada do Decreto-lei 2.438/1988, motivo pelo qual os atos devem ser considerados ilegais, cabendo determinação ao DNOCS para que promova a absorção das parcelas pelos aumentos remuneratórios concedidos desde a edição da citada lei. 
7.1. Quanto aos valores já pagos, propõe-se dispensar a devolução, com fundamento no Enunciado 106 da Súmula da Jurisprudência do TCU. 
PROPOSTA DE ENCAMINHAMENTO
8. Ante o exposto, e de conformidade com o preceituado nos artigos 71, III, da Constituição Federal de 1988; 1º, V, e 39, II, da Lei 8.443/1992; 1º, VIII, 259, II, 260, § 1º, e 262, § 2º, do Regimento Interno/TCU, propõe-se 
8.1. considerar legal, para fim de registro, o ato de pensão civil de Maria da Conceição dos Anjos Confessor (CPF: XXX.474.764-XX) ;
8.2. considerar ilegais e recusar registro dos atos de concessão de pensão civil de José Ribeiro Gomes (CPF: XXX.294.425-XX) e Zenaide de Jesus Rodrigues Pessoa (CPF: XXX.205.783-XX) , com as seguintes providências:
8.2.1. dispensar a devolução dos valores indevidamente recebidos até a data da ciência do acórdão pelo Departamento Nacional de Obras Contra as Secas, com base no Enunciado 106 da Súmula da Jurisprudência do TCU;
8.2.2.	esclarecer aos interessados que, no caso de não provimento de recurso eventualmente interposto, deverão ser repostos os valores recebidos após a ciência do Acórdão pelo Departamento Nacional de Obras Contra as Secas;
8.2.3. determinar ao Departamento Nacional de Obras Contra as Secas, com base no art. 45 da Lei 8.443/1992, que:
8.2.3.1. faça cessar os pagamentos decorrentes dos atos impugnados, comunicando ao TCU, no prazo de quinze dias, as providências adotadas, sob pena de responsabilização solidária da autoridade administrativa omissa, nos termos dos art. 262, caput, do Regimento Interno do TCU; 8º, caput, da Resolução - TCU 206/2007; e 19, da Instrução Normativa - TCU 78/2018;
8.2.3.2. promova a absorção das parcelas alusivas à complementação salarial originária do Decreto-Lei 2.438/1988 e do artigo 14 da lei 12.716/2012, de modo que essas parcelas sejam absorvidas - até sua completa extinção - pelos aumentos remuneratórios concedidos desde a edição da Lei 12.716/2012.
8.2.3.3. emita novos atos, livres das irregularidades apontadas, submetendo-os ao TCU, por meio do Sistema E-Pessoal, no prazo de trinta dias, nos termos dos arts. 262, § 2º, do Regimento Interno do TCU, e 19, § 3º, da Instrução Normativa - TCU 78/2018:
8.2.3.4. informe aos interessados o teor do Acórdão, encaminhando ao TCU, no prazo de trinta dias, comprovante das datas das respectivas ciências pelos interessados, nos termos do art. 4º, § 3º, da Resolução - TCU 170/2004."
3.	Enfim, por intermédio da Exma. Sra. Procuradora-Geral Cristina Machado da Costa e Silva, o MPTCU anuiu, em cota singela (Peça 16) , à aludida proposta da unidade técnica.
 
É o Relatório.

não há.

Procuradora-Geral Cristina Machado da Costa e Silva.

PENSÃO CIVIL. INDEVIDO PAGAMENTO DA VANTAGEM COMO "VPNI-ART.14 LEI 12716/12 AP". FALTA DA NECESSÁRIA ABSORÇÃO DA REFERIDA PARCELA PELA SUPERVENIENTE REESTRUTURAÇÃO DO PLANO GERAL DE CARGOS. PAGAMENTO DA PARCELA EM DESACORDO COM A JURISPRUDÊNCIA DO STF E TCU. ILEGALIDADE DE DOIS ATOS E NEGATIVA DO REGISTRO. LEGALIDADE DO OUTRO ATO PARA O RESPECTIVO REGISTRO. DETERMINAÇÕES.

PENSÃO CIVIL (PCIV)

Secretaria de Fiscalização de Pessoal (Sefip).

Trata-se de pensões civis deferidas pelo Departamento Nacional de Obras Contra as Secas (Dnocs) sob as seguintes condições:
	Peça
	Instituidor
	Tipo de Ato
	Data do Óbito
	Vigência
	Enviado ao TCU
	Beneficiários

	6
	Raimundo Pereira Gomes
	Inicial
	27/7/2002
	27/7/2002
	2/2/2016
	- José Ribeiro Gomes (filho por invalidez, nascimento: 26/5/1962) 

	7
	Renato Ribeiro Pessoal
	Inicial
	8/9/2002
	8/9/2002
	4/3/2016
	- Zenaide de Jesus Rodrigues Pessoa (viúva, nascimento: 27/4/1939) 

	8
	Rivaldo Gomes Confessor
	Inicial
	7/9/2012
	7/9/2012
	19/11/2015
	- Maria da Conceição dos Anjos Confessor (viúva, nascimento: 23/9/1944) 

2. 	A Sefip anotou, contudo, que as fichas financeiras dos aludidos instituidores (Raimundo Pereira Gomes e Renato Ribeiro Pessoal - Peças 2-3 e 6-7) anunciariam a indevida percepção da vantagem como "VPNI-ART.14 LEI 12716/12 AP" nos proventos usados para o cálculo da respectiva pensão civil, pois a vantagem não teria sido absorvida pelas subsequentes modificações legais produzidas sobre a estrutura remuneratória da correspondente carreira, resultando na indevida majoração do valor da pensão instituída em favor de José Ribeiro Gomes e Zenaide de Jesus Rodrigues Pessoa (Peças 12-13) .
3. 	Por esse ângulo, após a análise final do feito, a Sefip pugnou pela legalidade da pensão civil instituída por Rivaldo Gomes Confessor, sem prejuízo da ilegalidade das pensões civis instituídas por Raimundo Pereira Gomes e Renato Ribeiro Pessoal, tendo o MPTCU anuído a essa proposta.
4.	O TCU pode incorporar o parecer da Sefip a estas razões de decidir.
5.	Como visto, ao discorrer sobre as pensões civis instituídas por Raimundo Pereira Gomes e Renato Ribeiro Pessoal, a Sefip anotou que " (...) não foram observados os requisitos do Acórdão 2161/2005-TCU-Plenário (relator Ministro Walton Alencar Rodrigues) , tampouco o disposto no art. 14 da Lei 12.716/2012, uma vez que não foram realizadas as devidas absorções por ocasião das reestruturações da carreira dos instituidores, o que configura a ilegalidade das pensões."
6.	Ocorre que, para os aludidos atos de pensão civil instituídas por Raimundo Pereira Gomes e Renato Ribeiro Pessoal, em sintonia com a jurisprudência do TCU, a exemplo dos Acórdãos 2.161/2005, 3.624/2013 e 3.092/2015, do Plenário, dos Acórdãos 159/2005, 437/2006, 3.775/2011, 2.278/2014 e 7.856/2014, da 1ª Câmara, e dos Acórdãos 438/2006, 3.218/2007, 4.731/2008, 308/2011, 2.062/2014 e 3.347/2015, da 2ª Câmara, o pagamento da vantagem como "VPNI-ART.14 LEI 12716/12 AP" deveria observar as seguintes regras: (i) não extrapolar a data-base (momento da revisão geral da remuneração da categoria) subsequente à usada como referência pelo respectivo julgado, (ii) não ser incorporada à remuneração, pois teria a natureza de antecipação salarial, com a exceção para a expressa determinação judicial no sentido da referida incorporação, e (iii) ser promovida sob a forma de VPNI (em valores fixos, e em não percentuais) diante, se for o caso, da expressa determinação judicial para a incorporação da vantagem; ficando essa VPNI sujeita exclusivamente aos reajustes gerais dos servidores públicos para a subjacente subtração das sucessivas incorporações decorrentes das supervenientes estruturas remuneratórias criadas por lei até a integral absorção da referida vantagem.
7.	Por conseguinte, como não teria sido promovida a necessária absorção da aludida parcela pelas subsequentes modificações legais nas estruturas remuneratórias, sobressairia a ilegalidade das aludidas pensões civis instituídas por Raimundo Pereira Gomes e Renato Ribeiro Pessoal.
8.	Diante, enfim, das entradas das aludidas pensões civis no TCU há menos de 5 anos, não seria necessária a prévia oitiva dos respectivos beneficiários, estando esse entendimento em plena consonância com a jurisprudência do STF (v.g.: MS-25.116 e MS-25.403) e com a exceção contida na Súmula Vinculante nº 3 do STF, além de estar em sintonia com a jurisprudência do TCU (v. g.: Acórdão 587/2011-TCU-Plenário, entre outros) .
9.	O TCU deve assinalar a ilegalidade, portanto, das pensões civis em favor de José Ribeiro Gomes e Zenaide de Jesus Rodrigues Pessoa, negando-lhes o respectivo registro, sem prejuízo de anotar a legalidade da aludida pensão civil em favor de Maria da Conceição dos Anjos Confessor para lhe conceder o respectivo registro.
Ante o exposto, pugno pela prolação do Acórdão ora submetido a este Colegiado.
	
TCU, Sala das Sessões, em tagDataSessao.
Ministro-Substituto ANDRÉ LUÍS DE CARVALHO 
Relator